臺灣彰化地方法院刑事判決　　　　　　　　96年度易字第10號
公　訴　人　臺灣彰化地方法院檢察署檢察官
被　　　告　陳秀肙
上列被告因詐欺案件，經檢察官提起公訴（95年度偵字第10919
號），本院判決如下：
    主  文
陳秀肙幫助共同意圖為自己不法之所有，以詐術使人將本人之物
交付，處有期徒刑伍月，如易科罰金，以銀元佰元折算壹日。
    犯罪事實
一、陳秀肙於民國95年4 月底某日（起訴書誤載為95年5 月間）
    適見中國時報夾報載有提供帳戶申請貸款之廣告，雖預見提
    供自己帳戶存摺、提款卡及密碼，供真實姓名、年籍均不詳
    之自稱「楊先生」成年男子（下稱「楊先生」）使用，可能
    為「楊先生」利用於掩飾或隱匿犯詐欺罪所得財物，亦本於
    不違背其本意之不確定故意，仍基於幫助「楊先生」犯詐欺
    取財罪之犯意，將其前於94年8 月25日向中國信託商業銀行
    （下稱中國信託銀行）申辦帳號000000000000號帳戶存摺、
    提款卡及密碼（起訴書另贅載印鑑章），於95年5 月初至95
    年5 月5 日前之某日將上開帳戶之存摺、提款卡、密碼以宅
    即便寄送方式提供予「楊先生」使用。「楊先生」取得上開
    帳戶存摺等物後，即與真實姓名、年籍均不詳之自稱「小釁
    」成年女子（下稱「小釁」）及自稱「小釁之姐」之成年女
    子共同基於意圖為自己不法之所有之詐欺取財犯意聯絡，於
    95 年5月5 日晚上11時許，由自稱「小釁」女子利用網際網
    路方式，聯絡甲○○欲與甲○○交友，並相約於95年5 月6
    日下午3 時許至設於臺南市FOCUS 百貨公司見面，嗣因「小
    釁」未依約到場，復有真實姓名、年籍均不詳之自稱「小釁
    」女子之姐以電話聯絡甲○○，要求甲○○至自動櫃員機操
    作，經確認甲○○之身分非警察後，方才見面，甲○○不知
    有詐，誤信為真而陷於錯誤，於95年5 月11日下午某時，至
    設於臺南市○○路中國信託銀行，以匯款方式匯出現金15萬
    元至前開陳秀肙之中國信託銀行帳戶內，上開詐欺所得之款
    項於存入陳秀肙之前揭帳戶後，即由該真實姓名、年籍均不
    詳之人將款項領出。嗣因甲○○發現情況有異，始知受騙，
    並於95年6 月7 日中午12時4 分報警循線查獲上情。
二、案經彰化縣警察局彰化分局報請臺灣彰化地方法院檢察署檢
    察官偵查起訴。
    理  由
一、程序部分：按被告以外之人於審判外之陳述，雖不符前4 條
    之規定，而經當事人於審判程序同意作為證據，法院審酌該
    言詞陳述或書面陳述作成時之情況，認為適當者，亦得為證
    據。當事人、代理人或辯護人於法院調查證據時，知有第15
    9 條第1 項不得為證據之情形，而未於言詞辯論終結前聲明
    異議者，視為有前項之同意，刑事訴訟法第159 條之5 定有
    明文。立法意旨在於傳聞證據未經當事人之反對詰問予以核
    實，原則上先予排除，惟若當事人已放棄詰問或未聲明異議
    ，基於證據資料愈豐富，愈有助於真實發現之理念，且強化
    言詞辯論主義，法院自可承認該傳聞證據例外擁有證據能力
    。經查，證人即被害人甲○○於警詢中之陳述（參見偵查卷
    宗第9 頁至第11頁），雖係被告以外之人於審判外之陳述，
    性質上屬傳聞證據，惟經檢察官、被告陳秀肙均同意作為證
    據，又本院審酌該言詞陳述作成時之情況，並查無其他不法
    之情狀，足認為得為本案之證據，依刑事訴訟法第159 條之
    5 之規定，有證據能力。
二、訊據被告陳秀肙對其於上揭時、地向中國信託銀行申辦前揭
    帳戶存摺、提款卡及密碼使用之事實固坦承不諱，然矢口否
    認有何幫助詐欺之犯行，並辯稱：因其使用信用卡而積欠債
    務，經銀行拒絕往來後，為辦理貸款而提供前揭帳戶存摺、
    提款卡等物與「楊先生」，嗣後「楊先生」向其表示無法向
    銀行貸款後，即未交還，其不知會遭人利用詐欺取財犯罪云
    云。惟查：
  (一)上揭犯罪事實，業據證人即被害人甲○○於警訊中指訴明確
    ，復有中國信託銀行95年11月9 日中信銀集作000000000052
    號函檢附之辦理各項業務申請書、確認條款約定書、個人基
    本資料新增異動申請書、印鑑卡、帳戶歷史交易查詢各1 份
    （參見臺灣彰化地方法院檢察署95年度偵字第10919 號偵查
    卷宗第24頁至第36頁）附卷可佐。
  (二)復審酌被告既能填載申請書向中國信託銀行申請帳戶並領取
    提款卡，且對於警詢、偵訊及本院審理中所詢問之問題均能
    理解陳述，此有警詢、偵訊及本院審判筆錄各1 份在卷可查
    ，且亦於本院審理中自承曾向其他金融機構申請帳戶存摺使
    用，是被告應是有相當智識及社會經驗之人，其如欲向銀行
    借款，按理當逕向銀行行員洽談，而無須提供存摺、提款卡
    等物，交與非銀行行員之陌生人；況任何人均可辦理金融帳
    戶存摺使用，如無正當理由，實無使用他人存摺、提款卡、
    密碼使用之理，且銀行存摺、提款卡及密碼亦事關個人財產
    權益之保障，其專有性甚高，除非本人或與本人親密關係者
    ，難認有何理由可同時取得該存摺、提款卡及密碼，是被告
    辯稱提供前揭帳戶存摺、提款卡與陌生之「楊先生」，以便
    向銀行辦理貸款云云，亦顯與常情有違。
  (三)又以電話通知個人資料外洩或其他類似之不法詐騙份子，經
    常利用他人存款帳戶、提款卡以遂行詐欺取財犯行，類此案
    件在社會上層出不窮，亦屢經報章雜誌及其他新聞媒體再三
    披露，避免此等專屬性甚高之物品被不明人士利用為與財產
    有關之犯罪工具，亦為一般生活認知所應有之認識。是被告
    將其所有之前揭銀行帳戶存摺、提款卡及密碼交付予前揭真
    實姓名、年籍均不詳之成年人使用等情，已如前述，縱無證
    據證明被告明知前揭真實姓名、年籍均不詳之成年人之犯罪
    態樣，然就前揭真實姓名、年籍均不詳之成年人，嗣後將被
    告交付之帳戶存摺供詐欺所得之用，顯不違反被告本意，被
    告自有幫助前揭真實姓名、年籍均不詳之成年人詐欺之未必
    故意。被告所辯並未參與犯罪，其不知情云云，顯不足採。
  (四)綜上所述，被告提供存款帳戶存摺及提款卡、密碼予前揭真
    實姓名、年籍均不詳之成年人，幫助其遂行詐欺取財犯行，
    事證至為明確，被告上開辯稱，無非卸責之詞，不足採信，
    本案罪證明確，被告犯行堪予認定。
三、查刑法業於94年2 月2 日修正公布，被告行為後，修正刑法
    並於95年7 月1 日起生效施行，如附表所示之條文業經修正
    。按行為後法律有變更者，適用行為時之法律，但行為後之
    法律有利於行為人者，適用最有利於行為人之法律，修正後
    刑法第2 條第1 項定有明文。此條規定係規範行為後法律變
    更所生新舊法律比較適用之準據法，本身尚無新舊法比較之
    問題，於新法施行後，應一律適用新法第2 條第1 項之規定
    ，為「從舊從輕」之比較。再按本次法律變更，比較時應就
    罪刑有關之共犯、未遂犯、牽連犯、連續犯、結合犯，以及
    累犯加重、自首減輕暨其他法定加減原因（如身分加減）與
    加減例等一切情形，綜其全部罪刑之結果而為比較（最高法
    院95年5 月23日95年度第8 次刑庭會議決議參照），其比較
    理由及結果均詳如附表，先予敘明。
四、按刑法關於正犯、從犯之區別，本院所採見解，係以其主觀
    之犯意及客觀之犯行為標準，凡以自己犯罪之意思而參與犯
    罪，無論其所參與者是否犯罪構成要件之行為，皆為正犯，
    其以幫助他人犯罪之意思而參與犯罪，其所參與者，苟係犯
    罪構成要件之行為，亦為正犯，必以幫助他人犯罪之意思而
    參與犯罪，其所參與者又為犯罪構成要件以外之行為，始為
    從犯（最高法院25年上字第2253號判例要旨參照）。是如未
    參與實施犯罪構成要件之行為，且係出於幫助之意思提供助
    力，即屬幫助犯，而非共同正犯。經查：
  (一)上揭該收受存摺等物之「楊先生」與真實姓名、年籍均不詳
    之自稱「小釁」及「小釁之姐」之人，共同基於意圖為自己
    不法所有之犯意聯絡，施用詐術，使被害人甲○○陷於錯誤
    ，而將本人之財物交付，上揭真實姓名、年籍均不詳之人所
    為，均係犯刑法第339 條第1 項之詐欺取財罪。上揭人等間
    ，就前揭詐欺取財犯行，顯有犯意聯絡及行為分擔，應成立
    共同正犯。
  (二)被告基於幫助詐欺取財犯意，提供上開帳戶存摺、提款卡及
    密碼予上揭真實姓名、年籍均不詳之成年人，意圖為自己不
    法之所有，以詐術使被害人陷於錯誤，而匯款至被告所提供
    之上揭帳戶，並無證據證明被告有參與詐欺取財犯行之構成
    要件行為，是被告顯係以幫助他人為詐欺取財犯罪之意思，
    其所參與者僅係提供前開存摺、提款卡、密碼等資料，亦即
    參與犯罪構成要件以外之行為，依前開說明，被告提供帳戶
    幫助上揭真實姓名、年籍均不詳之人，共同向被害人甲○○
    詐欺取財，自應論以被告幫助共同詐欺取財罪。核被告所為
    ，係犯刑法第30條第1 項前段、第339 條第1 項之幫助詐欺
    取財罪。被告幫助他人犯前開罪名，爰依刑法第30條第2 項
    之規定，按正犯之刑減輕之。
五、爰審酌被告明知目前社會上以各種方式詐財之惡質歪風猖獗
    ，令人防不勝防，復加以詐財者多借用人頭帳戶致警方追緝
    困難，詐欺事件層出不窮，手法日益翻新，竟甘願淪為提供
    自己之金融帳戶，以供他人逃避犯罪之查緝，嚴重破壞社會
    治安及有礙金融交易秩序，助長犯罪歪風，並增加追緝犯罪
    之困難，造成被害人甲○○之上揭損失等一切情狀，量處如
    主文所示之刑，並依修正前刑法第41條第1 項前段、修正前
    罰金罰鍰提高標準條例第2 條之規定，併諭知易科罰金之折
    算標準，以示懲儆。又被告交付予「楊先生」之前開銀行存
    摺、提款卡，雖係被告供犯罪所用之物，然既已交付「楊先
    生」使用，且並無約定交還之時間，顯見被告已有移轉其所
    有權予「楊先生」之意。從而，上揭物品既非被告所有，且
    均非違禁物，爰不另宣告沒收。又所謂幫助犯係指就他人之
    犯罪加以助力，使其易於實施之積極的或消極的行為而言。
    其犯罪態樣與實施犯罪之正犯有異，其所處罰者，乃其提供
    助力之行為本身，而非正犯實施犯罪之行為。因此幫助犯不
    適用責任共同之原則，對正犯所有供犯罪所用或因犯罪所得
    之物，勿庸併為沒收之宣告（最高法院88年度臺上字第6234
    號判決要旨參照）。是前開銀行存摺、提款卡雖係上揭真實
    姓名、年籍均不詳之成年人所有供犯罪所用之物，對於幫助
    犯之被告，自毋庸宣告沒收，附此敘明。
據上論斷，應依刑事訴訟法第299 條第1 項前段、刑法第2 條第
1 項前段、第30條第1 項前段、第2 項、第339 條第1 項、第41
條第1 項前段（修正前），罰金罰鍰提高標準條例第1 條前段、
第2 條（修正前），判決如主文。
本案經檢察官吳芙如到庭執行職務。
中　　華　　民　　國　　96　　年　　2 　　月　　27　　日
                  刑事第八庭    審判長法  官    李雅俐
                                      法  官    林秉暉
                                      法  官    唐中興
以上正本證明與原本無異。
如不服本判決，應於判決送達後十日內向本院提出上訴狀 (須附
繕本 )。
告訴人或被害人對於判決如有不服具備理由請求檢察官上訴者，
其上訴期間之計算係以檢察官收受判決正本之日期為準。
中　　華　　民　　國　　96　　年　　3 　　月　　2　　日
                                      書記官    施惠卿
【附錄本案判決論罪科刑法條全文】：
中華民國刑法第339條
意圖為自己或第3 人不法之所有，以詐術使人將本人或第3 人之
物交付者，處5 年以下有期徒刑、拘役或科或併科1,000 元以下
罰金。
以前項方法得財產上不法之利益或使第3人得之者，亦同。
前2項之未遂犯罰之。
【附表】：
┌──┬───────┬───────┬───────┬────┬────┬──────┐
│變更│行為時法（下稱│裁判時法（下稱│   比較理由   │比較依據│比較結果│    備註    │
│事項│舊法）之條文及│新法）之條文及│              │        │何者對行│            │
│    │內容          │內容          │              │        │為人有利│            │
│    │              │              │              │        │        │            │
├──┼───────┼───────┼───────┼────┼────┼──────┤
│罰金│【罰金罰鍰提高│【刑法施行法第│              │        │        │            │
│刑貨│標準條例第1 條│之1 條第1項 、│              │        │        │            │
│幣單│前段、第5 條】│第2 項】      │              │        │        │            │
│位之│              │              │              │        │        │            │
│變更│依法律應處罰金│中華民國94年1 │刑法之貨幣單位│刑法第2 │經按現行│            │
│    │、罰鍰者，就其│月7 日法修正施│由「元（指銀元│條第1項 │法規所定│            │
│    │原定數額得提高│行後，刑法分則│）」變更為「新│前段    │貨幣單位│            │
│    │為2 倍至10 倍 │編所定罰金之貨│臺幣」，且刑法│        │折算新臺│            │
│    │（刑法乃係定明│幣單位為新臺幣│分則之罰金數額│        │幣條例第│            │
│    │10倍）。第1 條│。94年1 月7 日│，亦視該分則先│        │2 條之規│            │
│    │所定得提高倍數│刑法修正時，刑│前曾修正與否，│        │定折算後│            │
│    │之規定，於本條│法分則編未修正│而分別提高3 或│        │等值，是│            │
│    │例修正後制定之│之條文定有罰金│30倍。        │        │以新法並│            │
│    │法律，不適用之│者，自94年1 月│              │        │未較有利│            │
│    │；本條例修正前│7 日刑法修正施│              │        │，應適用│            │
│    │公布之法律，於│行後，就其所定│              │        │修正前行│            │
│    │本條例修正後修│數額提高為30倍│              │        │為時之舊│            │
│    │正其罰金罰鍰數│。但72年6 月26│              │        │法。    │            │
│    │額或法律經全部│日至94年1 月7 │              │        │        │            │
│    │修正而其罰金罰│日新增或修正之│              │        │        │            │
│    │鍰數額未予變更│條文，就其所定│              │        │        │            │
│    │者，亦同。    │數額提高為3 倍│              │        │        │            │
│    │              │。            │              │        │        │            │
├──┼───────┼───────┼───────┼────┼────┼──────┤
│罰金│【修正前刑法第│【刑法第33條第│              │        │        │            │
│刑下│33條第5 款】  │5 款】        │              │        │        │            │
│限變│              │              │              │        │        │            │
│更  │罰金：（銀元）│罰金：新臺幣  │罰金刑之下限，│刑法第2 │舊法    │            │
│    │1 元以上。    │1,000 元以上，│由銀元1 元即新│條第1項 │        │            │
│    │              │以百元計算。  │臺幣3 元，提高│前段    │        │            │
│    │              │              │為新臺幣1,000 │        │        │            │
│    │              │              │元。          │        │        │            │
│    │              │              │              │        │        │            │
├──┼───────┼───────┼───────┼────┼────┼──────┤
│易科│【修正前刑法第│【刑法第41條第│              │        │        │            │
│罰金│41條第1 項前段│項前段】      │              │        │        │            │
│折算│、修正前罰金罰│              │              │        │        │            │
│標準│鍰提高標準條例│              │              │        │        │            │
│變更│第2 條】      │              │              │        │        │            │
│    │              │              │              │        │        │            │
│    │犯最重本刑為5 │犯最重本刑為5 │易科罰金折算標│刑法第2 │舊法    │            │
│    │年以下有期徒刑│年以下有期徒刑│準由銀元300 元│條第1項 │        │            │
│    │以下之刑之罪，│以下之刑之罪，│即新臺幣900 元│前段    │        │            │
│    │而受6 個月以下│而受6 個月以下│，提高為以新臺│        │        │            │
│    │有期徒刑或拘役│有期徒刑或拘役│幣1,000 元、2,│        │        │            │
│    │之宣告…得以（│之宣告者，得以│000 元或3,000 │        │        │            │
│    │銀元）1 元以上│新臺幣1,000 元│元折算1日。   │        │        │            │
│    │（銀元）3 元以│、2,000 元或  │              │        │        │            │
│    │下折算日，易科│3,000 元折算1 │              │        │        │            │
│    │罰金。依刑法第│日，易科罰金。│              │        │        │            │
│    │41 條 易科罰金│              │              │        │        │            │
│    │…就其原定數額│              │              │        │        │            │
│    │提高為100 倍折│              │              │        │        │            │
│    │算1 日；法律所│              │              │        │        │            │
│    │定罰金數額未依│              │              │        │        │            │
│    │本條例提高倍數│              │              │        │        │            │
│    │，或其處罰法條│              │              │        │        │            │
│    │無罰金刑之規定│              │              │        │        │            │
│    │者，亦同。    │              │              │        │        │            │
│    │              │              │              │        │        │            │
├──┼───────┼───────┼───────┼────┼────┼──────┤
│幫助│【修正前刑法第│【刑法第30條】│              │        │        │            │
│犯條│30條】        │              │              │        │        │            │
│文用│              │              │              │        │        │            │
│語之│幫助他人犯罪者│幫助他人實行犯│刑法第30條條文│無涉刑罰│無涉刑罰│            │
│修正│，為從犯，雖他│罪行為者，為幫│內「從犯」用語│權規範變│權規範變│            │
│    │人不知幫助之情│助犯，雖他人不│，業經修正為「│更，雖無│更，無新│            │
│    │者，亦同。    │知幫助之情者，│幫助犯」，另既│新舊法比│舊法比較│            │
│    │從犯之處罰，得│亦同。        │認幫助犯應採共│較問題。│問題。  │            │
│    │按正犯之刑減輕│幫助犯之處罰，│犯從屬性說之「│        │        │            │
│    │之。          │得按正犯之刑減│限制從屬刑式」│        │        │            │
│    │              │輕之。        │，使教唆犯及幫│        │        │            │
│    │              │              │助犯之從屬理論│        │        │            │
│    │              │              │一致，修正第1 │        │        │            │
│    │              │              │項文字為「幫助│        │        │            │
│    │              │              │他人實行犯罪行│        │        │            │
│    │              │              │為者」，均屬法│        │        │            │
│    │              │              │律用語之明文標│        │        │            │
│    │              │              │準化，無涉刑罰│        │        │            │
│    │              │              │權規範變更，自│        │        │            │
│    │              │              │無新舊法比較問│        │        │            │
│    │              │              │題。          │        │        │            │
│    │              │              │              │        │        │            │
├──┼───────┼───────┼───────┼────┼────┼──────┤
│罰金│【修正前刑法第│【刑法第67條】│              │        │        │            │
│刑之│68 條】       │              │              │        │        │            │
│加減│              │              │              │        │        │            │
│例變│罰金加減者，僅│罰金加減者其最│舊法罰金減輕者│刑法第2 │ 新法   │            │
│更  │加減其最高度。│高度及最低度同│，僅減其最高度│條第1項 │        │            │
│    │              │加減之。      │，新法修正後，│但書    │        │            │
│    │              │              │其最低度罰金同│        │        │            │
│    │              │              │減之，行為人將│        │        │            │
│    │              │              │受較舊法為低之│        │        │            │
│    │              │              │罰金刑，行為人│        │        │            │
│    │              │              │受罰之實質內涵│        │        │            │
│    │              │              │顯有變更，應比│        │        │            │
│    │              │              │較新舊法，依刑│        │        │            │
│    │              │              │法第2 條第1 項│        │        │            │
│    │              │              │但書，適用最有│        │        │            │
│    │              │              │利於行為人之新│        │        │            │
│    │              │              │法。          │        │        │            │
│    │              │              │              │        │        │            │
│    │              │              │              │        │        │            │
├──┴───┬───┼───────┴───────┴────┴────┴──────┤
│整體比較結果│舊法（│1.罰金刑貨幣單位之變更部分，按現行法規所定貨幣單位折算新臺幣條例│
│            │除幫助│  第2 條之規定折算後等值，是以新法並未較有利，應依刑法第2 條第1 │
│            │犯部分│  項前段逕行適用修正前行為時之舊法。                            │
│            │除）  │2.刑法第33條第5 款罰金刑之下限部分，由銀元1 元即新臺幣3 元，提高│
│            │      │  為新臺幣1,000 元，應刑法第2 條第1 項前段適用修正前行為時之舊法│
│            │      │  。                                                            │
│            │      │3.刑法第339 條第1 項之法定刑度，依舊法規定為：5 年以下有期徒刑、│
│            │      │  拘役或科或併科銀元10,000元即新臺幣30,000元以下、銀元10元即新臺│
│            │      │  幣30元以上罰金；如依新法規定則為：5 年以下有期徒刑、拘役或科或│
│            │      │  併科新臺幣30,000元以下、新臺幣1,000 元以上罰金。是舊法最低度刑│
│            │      │  之標準較低，較為有利被告。                                    │
│            │      │4.被告行為後之法律已有變更，經綜合比較結果，適用舊法應對被告並無│
│            │      │  不利，是應依刑法第2 條第1 項前段規定，並基於一體適用原則，均用│
│            │      │  舊法。                                                        │
│            │      │5.另幫助犯之條文，因無涉刑罰權規範變更，自無新舊法比較之問題，應│
│            │      │  逕行適用新法。                                                │
│            │      │                                                                │
└──────┴───┴────────────────────────────────┘
